ACORDAO-COMPLETO-2481540

ACÓRDÃO 8495/2021 ATA 22/2021 - SEGUNDA CÂMARA

VISTOS, relatados e discutidos estes autos em que se analisam atos de alteração de aposentadoria deferidos pelo Tribunal Regional do Trabalho da 6ª Região/PE em benefício do Sr. Giovani Correia de Figueiredo.
ACORDAM os Ministros do Tribunal de Contas da União, reunidos em Sessão da 2ª Câmara, ante as razões expostas pelo Relator, e com fulcro no art. 71, incisos III e IX, da Constituição Federal e nos arts. 1º, inciso V, e 39, inciso II, da Lei 8.443/1992 c/c o art. 259, inciso II, do Regimento Interno/TCU, em:
9.1 considerar ilegais as alterações de aposentadoria em favor do Sr. Giovani Correia de Figueiredo, negando registro aos correspondentes atos;
9.2 dispensar o ressarcimento das quantias indevidamente recebidas de boa-fé pelo interessado, consoante o disposto no Enunciado 106 da Súmula da Jurisprudência do TCU;
9.3 determinar ao Tribunal Regional do Trabalho da 6ª Região/PE, no prazo de 15 (quinze) dias a contar da ciência deste Acórdão, que:
9.3.1. abstenha-se de realizar pagamentos decorrentes dos atos ora impugnados, sujeitando-se a autoridade administrativa omissa à responsabilidade solidária, nos termos do art. 262, caput, do Regimento Interno/TCU;
9.3.2. dê ciência do inteiro teor desta Deliberação ao interessado, alertando-o de que o efeito suspensivo proveniente da interposição de possíveis recursos perante o TCU não o exime da devolução dos valores percebidos indevidamente após a respectiva notificação, caso os recursos não sejam providos, encaminhando a este Tribunal, no prazo de 30 (trinta) dias, comprovante da referida ciência;
9.4. esclarecer ao Tribunal Regional do Trabalho da 6ª Região/PE que novo ato de aposentadoria em favor do interessado deverá ser emitido e cadastrado no sistema e-Pessoal, livre das irregularidades verificadas, sendo submetido a este Tribunal, nos termos da IN/TCU 78/2018.

Atos de alteração de aposentadoria.

Segunda Câmara

Tribunal Regional do Trabalho da 6ª Região/PE.

3. Interessado: Giovani Correia de Figueiredo (XXX.147.595-XX).

13.1. Ministros presentes: Bruno Dantas (Presidente), Augusto Nardes, Aroldo Cedraz e Raimundo Carreiro.
13.2. Ministro-Substituto presente: Marcos Bemquerer Costa (Relator).

MARCOS BEMQUERER

Trata-se de três atos de alteração de aposentadoria deferidos pelo Tribunal Regional do Trabalho da 6ª Região/PE em benefício do Sr. Giovani Correia de Figueiredo, ex-servidor daquele órgão.
2.	A Secretaria de Fiscalização de Integridade de Atos e Pagamentos de Pessoal e de Benefícios Sociais - Sefip analisou o processo, concluindo haver irregularidade nos atos objeto destes autos, nos termos da instrução inserta à peça 10, assim vazada, com os pertinentes ajustes de forma: 
"INTRODUÇÃO
1.	Trata-se de atos de alteração de aposentadoria de GIOVANI CORREIA DE FIGUEIREDO, submetidos, para fins de registro, à apreciação do Tribunal de Contas da União (TCU) , de acordo com o art. 71, inciso III, da Constituição Federal.  Os atos foram cadastrados e disponibilizados ao TCU por intermédio do Sistema e-Pessoal, na forma do art. 2º e 4º da Instrução Normativa TCU 78/2018.
EXAME TÉCNICO
2.	O presente processo foi autuado consoante determinação constante do Acórdão 12911/2020-TCU-Segunda Câmara, relatado pelo Ministro Augusto Nardes (peça 3) . 
3.	Os atos tratam de alterações na concessão de aposentadoria de ex-servidor do Tribunal Regional do Trabalho da 6ª Região/PE, que teve sua concessão inicial julgada legal no âmbito do TC Processo 026.491/2007-9. 
Ato: 97871/2018 - Interessado: GIOVANI CORREIA DE FIGUEIREDO - CPF: XXX.147.595-XX
4.	O ato em tela registra aposentadoria por invalidez permanente, com proventos integrais, calculados pela média (EC 41/03) , decorrente de doença especificada em lei, conforme laudo médico anexado, que atesta que o interessado fora acometido por neoplasia maligna. 
5.	Análise do ato demonstra, contudo, que o inativo passou a receber vantagem advinda da incorporação de quintos calculada com base na transformação da função exercida (Encarregado de Audiência) , de FC-2 para FC-3, o que ocasionou aumento dos valores pagos.
6.	Conforme vasta jurisprudência desta Corte, a incorporação de quintos/décimos deve se dar com base na remuneração de função comissionada efetivamente exercida, de modo que posterior alteração da função não pode modificar a parcela já incorporada, sujeita apenas às revisões gerais de remuneração dos servidores públicos federais (Acórdãos 9.719/2017 e 2.526/2018-TCU-2ª Câmara, da relatoria do Ministro José Múcio Monteiro; e Acórdão 10036/2018-TCU-Segunda Câmara, relatado pela Ministra Ana Arraes) .
7.	Assim, se encontra ilegal o ato de alteração 97871/2018. 
Ato: 134706/2019 - Interessado: GIOVANI CORREIA DE FIGUEIREDO - CPF: XXX.147.595-XX
8.	O ato em epígrafe registra aposentadoria decorrente de invalidez permanente, com proventos proporcionais ao tempo de contribuição, calculados pela média (EC 41/03) . 
9.	Cabe mencionar que as informações referentes às funções exercidas e aos quintos incorporados não foram registradas neste ato, embora [a vantagem] tenha continuado a ser paga em valor maior que devido, conforme explicitado acima.
10.	Destarte, cabe considerar ilegal o ato ora examinado. 
Ato: 138013/2019 - Interessado: GIOVANI CORREIA DE FIGUEIREDO - CPF: XXX.147.595-XX
11.	Por fim, o ato 138013/2019 registra aposentadoria decorrente de invalidez permanente, com proventos proporcionais ao tempo de contribuição, calculados com base na última remuneração do servidor (EC 41/03 combinada com a EC 70/12) .
12.	Mantém-se, entretanto, o pagamento de rubrica referente a quintos calculada com base em função diferente da efetivamente exercida pelo servidor, resultando em valor maior que devido. 
13.	Ademais, cabe ressaltar que, apesar das críticas eletrônicas apontarem erros de proporcionalidade de rubricas pagas ao inativo, consoante laudo médico anexado no ato 97871/2018, o inativo teria direito à aposentadoria com proventos integrais, e não proporcionais, como registrado no ato. 
14.	Dessa forma, cabe considerar ilegal o ato 138013/2019. 
CONCLUSÃO
15.	A abrangência e a profundidade das verificações levadas a efeito fundamentam convicção de que os atos 97871/2018, 134706/2019 e 138013/2019 merecem ser apreciados pela ilegalidade, em razão do pagamento de quintos em valor maior que o devido.
PROPOSTA DE ENCAMINHAMENTO
16.	Ante o exposto, com fundamento no art. 71, inciso III, da Constituição Federal, nos arts. 1º, inciso V, e 39, incisos I e II, da Lei 8.443/1992, no 260 do Regimento Interno do Tribunal de Contas da União, propõe-se: 
16.1.	Considerar ILEGAIS e recusar registro dos atos de alteração de aposentadoria de GIOVANI CORREIA DE FIGUEIREDO (CPF: XXX.147.595-XX) , com base nos arts. 71, inciso III, da Constituição Federal, 1º, inciso V, e 39, inciso II, da Lei 8.443/1992 e 260, § 1º, do Regimento Interno;
16.2.	determinar ao Tribunal Regional do Trabalho da 6ª Região/PE, com fulcro nos arts. 262, caput, do Regimento Interno deste Tribunal, e 4º, inciso I, da Resolução TCU 315/2020, que: 
16.2.1. faça cessar todo e qualquer pagamento relativo aos atos impugnados, no prazo máximo de quinze dias, contados da ciência da decisão deste Tribunal, sob pena de ressarcimento das quantias pagas após essa data pelo responsável;
16.2.2. emita, no prazo de trinta dias, nos termos dos arts. 262, § 2º, do Regimento Interno desta Corte e 19, § 3º, da Instrução Normativa TCU 78/2008, novo ato, livre da irregularidade apontada, e o submeta ao TCU pelo Sistema e-Pessoal;
16.2.3. dê ciência, no prazo de quinze dias, contados da notificação, do inteiro teor desta deliberação ao interessado, alertando-o de que o efeito suspensivo proveniente da interposição de eventuais recursos junto ao TCU não o exime da devolução dos valores percebidos indevidamente, caso o recurso não seja provido, encaminhando ao TCU, no prazo de trinta dias, comprovante da data de ciência pelo interessado, nos termos do art. 4º, § 3º, da Resolução TCU 170/2004."
3.	O Ministério Público de Contas, representado pelo Procurador Marinus Eduardo De Vries Marsico, alinhou-se ao exame e ao encaminhamento sugeridos pela unidade especializada (peça 12) .
	É o Relatório.

não há.

Procurador Marinus Eduardo De Vries Marsico.

PESSOAL. APOSENTADORIA. PAGAMENTO DA VANTAGEM DE "QUINTOS" COM VALOR SUPERIOR AO DEVIDO. ILEGALIDADE DOS ATOS. RECUSA DOS CORRESPONDENTES REGISTROS. DETERMINAÇÕES.

APOSENTADORIA (APOS)

Secretaria de Fiscalização de Integridade de Atos e Pagamentos de Pessoal e de Benefícios Sociais - Sefip.

Em apreciação três atos de alteração de aposentadoria em benefício do Sr. Giovani Correia de Figueiredo, deferidos pelo Tribunal Regional do Trabalho da 6ª Região/PE.
2.	Os atos de números 97871/2018 (peça 6) , 134706/2019 (peça 7) e 138013/2019 (peça 8) , vigentes, respectivamente, a partir de 22/6/2006, 1º/2/2012 e 30/3/2012, referem-se a alterações na concessão de aposentadoria de ex-técnico judiciário que teve a sua concessão inicial considerada legal mediante o Acórdão 3497/2007-TCU-Segunda Câmara, de relatoria do Ministro-Substituto Augusto Sherman Cavalcanti. Os mencionados atos foram cadastrados e disponibilizados ao TCU por intermédio do Sistema e-Pessoal, em 4/3/2020.
3.	O ato de número 97871/2018 registra a aposentadoria por invalidez permanente, com proventos integrais, calculados pela média das remunerações (EC 41/03) , decorrente de doença especificada em lei, conforme laudo médico. No ato seguinte, é feita a alteração para proventos proporcionais ao tempo de contribuição, calculados pela média acima referida (EC 41/03) . Já no ato 138013/2019, é registrado o cálculo dos proventos com base na última remuneração do servidor (EC 41/03 combinada com a EC 70/12) .
4.	A unidade especializada observa que o inativo teria direito à aposentadoria com proventos integrais, e não proporcionais, como registrado no último ato cadastrado no Sistema e-Pessoal.
5.	De todo modo, a irregularidade que sobressai em todos os três atos refere-se à percepção da vantagem advinda da incorporação de quintos calculada em valores superiores ao devido, por ter como base a transformação da função exercida FC-2 (Encarregado da Audiência) para FC-3 (Assistente Administrativo/Encarregado de Audiência) .
6.	Em vista de tal inconsistência, concordo os pareceres exarados nos autos pela Sefip (peças 10 e 11) e pelo Ministério Público junto ao TCU (peça 12) , os quais são convergentes na linha da ilegalidade dos atos e da negativa de seus respectivos registros.
7.	Cabe lembrar que a possibilidade de incorporação de 'quintos' foi instituída pela Lei 6.732/1979. Há época, o servidor no exercício de cargo em comissão ou função de confiança, a partir do sexto ano, poderia incorporar 1/5 (um quinto) das vantagens correspondentes ao cargo, a cada ano completo de exercício, até o limite de 5/5 (cinco quintos) .
8.	 Com o advento da Lei 8.112/1990, a incorporação passou a se dar sem a exigência do período de carência de cinco anos, tendo mantido a proporção de 1/5 (um quinto) por ano de exercício na função comissionada, conforme o art. 62 da referida norma (atualmente revogado) :
"Art. 62. Ao servidor investido em função de direção, chefia ou assessoramento é devida uma gratificação pelo seu exercício.
§ 1° Os percentuais de gratificação serão estabelecidos em lei, em ordem decrescente, a partir dos limites estabelecidos no art. 42.
§ 2º A gratificação prevista neste artigo incorpora-se à remuneração do servidor e integra o provento da aposentadoria, na proporção de 1/5 (um quinto) por ano de exercício na função de direção, chefia ou assessoramento, até o limite de 5 (cinco) quintos.
 (...) "
9.	Como se observa do texto acima, a vantagem está relacionada à função comissionada exercida pelo servidor, não havendo espaço para fruição de benefícios decorrentes de transformações posteriores da função.
10.	Nesse sentido é a jurisprudência deste Tribunal, consoante os Acórdãos da 2ª Câmara 2.535, 3.591 e 4.196/2017, da relatoria do ministro Aroldo Cedraz, 5.507, 8.735 e 9.719/2017 e 2.526/2018, relatados pelo ministro José Múcio Monteiro, 5.332/2020, da relatoria do Ministro Augusto Nardes, e 10.036/2018 e 13.961/2020, da relatoria da Ministra Ana Arraes, e o Acórdão da 1ª Câmara 4.783/2014, de relatoria do Ministro Benjamin Zymler, cujo enunciado, obtido da jurisprudência selecionada, reproduzo a seguir:
"A posterior alteração da função exercida pelo servidor não implica a modificação do valor da função já incorporada como quintos, tendo em vista a natureza jurídica da vantagem, que tem por objetivo conferir estabilidade financeira aos ocupantes de cargos em comissão e funções comissionadas, e a inexistência de amparo legal nesse sentido. Os quintos são calculados sobre a remuneração da função comissionada efetivamente exercida."
11.	Entendo oportuno também trazer à baila trecho do Voto condutor do Ministro José Múcio Monteiro que fundamentou o Acórdão 2526/2018-TCU-Segunda Câmara, o qual tratou de pedido de reexame interposto contra a apreciação pela ilegalidade de ato de aposentadoria:
"5. No voto condutor da deliberação recorrida, o Ministro Aroldo Cedraz enfatizou que a jurisprudência desta Corte de Contas firmou-se no sentido de que a incorporação de quintos/décimos deve se dar com base na remuneração da função comissionada efetivamente exercida (Acórdão 4783/2014-TCU-Segunda Câmara) .
6. 	Assim, transformações porventura ocorridas na função comissionada após o período efetivamente exercido, utilizado na incorporação de quintos e opção, não repercutem nos valores percebidos pelo servidor, por falta de respaldo legal.
7. 	Dispunha o art. 3º da Lei nº 8.911/1994 que:
'Art. 3º. Para efeito do disposto no § 2º do art. 62 da Lei 8.112, de 11 de dezembro de 1990, o servidor investido em função de direção, chefia e assessoramento, ou cargo em comissão, previsto nesta Lei, incorporará à sua remuneração a importância equivalente à fração de um quinto da gratificação do cargo ou função para o qual foi designado ou nomeado, a cada doze meses de efetivo exercício, até o limite de cinco quintos.'
8. 	Em 8/4/1998, foi publicada a Lei nº 9.624, cujo art. 3º previa que:
'Art. 3º Serão concedidas ou atualizadas as parcelas de quintos a que o servidor faria jus no período compreendido entre 19 de janeiro de 1995 e a data de publicação desta Lei, mas não incorporadas em decorrência das normas à época vigentes, observados os critérios:
I - estabelecidos na Lei nº 8.911/1994, na redação original, para aqueles servidores que completaram o interstício entre 19 de janeiro de 1995 e 28 de fevereiro de 1995;
II - estabelecidos pela Lei 8.911/1994, com a redação dada por esta Lei, para o cálculo dos décimos, para os servidores que completaram o interstício entre 1º de março e 26 de outubro de 1995.
Parágrafo único. Ao servidor que completou o interstício a partir de 27 de outubro de 1995 é assegurada a incorporação de décimo nos termos da Lei nº 8.911/1994, com a redação dada por esta Lei, com efeitos financeiros a partir da data em que completou o interstício.'
9. Com a edição da Medida Provisória nº 2.225-45/2001 foi acrescido o art. 62A à Lei nº 8.112/1990, com a seguinte redação:
'Art. 62A. Fica transformada em Vantagem Pessoal Nominalmente Identificada - VPNI a incorporação da retribuição pelo exercício de função de direção, chefia ou assessoramento, cargo de provimento em comissão ou de Natureza Especial a que se referem os arts. 3º e 10 da Lei 8.911, de 11 de julho de 1994, e o art. 3º da Lei 9.624, de 2 de abril de 1998.
Parágrafo único. A VPNI de que trata o caput deste artigo somente estará sujeita às revisões gerais de remuneração dos servidores públicos federais.'
10. A incorporação de quintos deve se dar com base na remuneração da função comissionada efetivamente exercida, de modo que a posterior alteração da função não tem o condão de modificar a parcela já incorporada, sujeita apenas às revisões gerais de remuneração dos servidores públicos federais (Acórdão 4783/2014-TCU-Primeira Câmara) .
11. Descabida, portanto, a alegação de que a Lei 9.607, de 18/2/1998, alcançaria quintos anteriormente concedidos ao recorrente. As transformações de FC4 para FC6 ou de outras funções para FC3 e FC2 somente podem surtir efeito com relação aos períodos em que houve a efetiva ocupação dessas novas funções, lembrando que o direito à incorporação de quintos foi extinto em 8/4/1998, com o advento da Lei 9.624/1998. O mesmo se dá com relação à Lei 10.475/2002, instituidora da CJ3 em substituição ao DAS101.4.
12. Cumpre destacar que o Superior Tribunal de Justiça pacificou o entendimento de que 'a incorporação de quintos deve se dar com base na remuneração dos cargos em comissão ou funções comissionadas efetivamente exercidos pelo servidor público, tendo em vista o disposto no art. 3º, caput, da Lei nº 8.911/1994' (AgRg no REsp nº 127.243/DF, Relator Ministro Humberto Martins, DJe 13/4/2011) .
13. Dessa forma, concordo que não há nada a reparar no acórdão contestado, inclusive no que se refere à incorporação de quintos e recebimento da vantagem de opção calculados sobre valores de funções comissionadas diferentes das efetivamente exercidas pelo servidor.
12.	No presente caso, verifica-se que a irregularidade decorre do fato de o inativo ter exercido a função FC-2, contudo, indevidamente está percebendo a vantagem com base na função FC-3, com base no Ato TRT 615/97, de 18/12/1997, mediante o qual a FC-02 (Encarregado de Audiência) foi transformada em FC-03 (Assistente Administrativo/Encarregado de Audiências) .
13.	Observo, ademais, que, para o cômputo do tempo em que o ex-servidor exerceu a função comissionada, foram considerados, conforme consta das peças 6 e 8, períodos entre as datas de 21/10/1993 a 4/9/2001.
14.	Sobre o período de aquisição, importante comentar que, em 8/4/1998, foi publicada a Lei 9.624/1998, decorrente da conversão da MP 1.160/1995, tendo promovido alterações na incorporação da vantagem ora em foco.
15.	 Acerca dessa matéria, a jurisprudência desta Casa de Contas consolidou o entendimento de que é ilegal a percepção da rubrica de quintos/décimos cuja incorporação decorreu de funções comissionadas exercidas no período de 8/4/1998 a 4/9/2001, devendo-se observar a modulação dos efeitos definida pelo Supremo Tribunal Federal - STF na decisão do Recurso Extraordinário (RE) 638.115/CE. Cito, nesse sentido, os Acórdãos 442/2020 e 13.910/2020, da 2ª Câmara, ambos de minha relatoria. 
16.	De acordo com o que foi estabelecido na decisão do STF no RE 638.115/CE, somente para a hipótese de "quintos/décimos" recebidos com base em decisão judicial transitada em julgado será indevida a cessação imediata do pagamento e não haverá absorção da parcela por reajustes futuros. Já nos casos de "quintos/décimos" recebidos por força de decisão judicial não transitada em julgado ou de decisão administrativa, o pagamento será mantido até sua absorção integral por quaisquer reajustes futuros concedidos aos servidores.
17.	Nos atos de alteração de aposentadoria em tela, verificam-se os seguintes períodos de exercício de função comissionada (peças 8, p. 6-7, e 9, p. 6-8) :
	Período
	Tempo

	21/10/1993 a 29/08/1995
	1a 10m 13d

	31/08/1995 a 17/12/1995
	3m 19d

	19/12/1995 a 14/01/1996
	27d

	16/01/1996 a 04/02/1996
	20d

	06/02/1996 a 25/04/1996
	2m 20d

	28/04/1996 a 28/04/1996
	1d

	30/04/1996 a 19/05/1996
	20d

	22/05/1996 a 09/06/1996
	19d

	11/06/1996 a 08/12/1996
	6m 1d

	10/12/1996 a 12/01/1997
	1m 4d

	14/01/1997 a 02/02/1997
	20d

	04/02/1997 a 20/02/1997
	17d

	22/02/1997 a 13/04/1997
	1m 21d

	15/04/1997 a 30/09/1998
	1a 5m 19d

	02/10/1998 a 14/08/2001
	2a 10m 18d

	17/08/2001 a 21/08/2001
	5d

	25/08/2001 a 26/08/2001
	2d

	1º/09/2001 a 04/09/2001
	4d

18.	Percebe-se, portanto, que até 8/4/1998 o inativo ainda não havia completado o período de cinco anos de efetivo exercício da função comissionada, mas de quatro anos e fração.
19.	Desse modo, o Sr. Giovani Correia de Figueiredo faz jus a 4/5 (quatro quintos) da função comissionada por ele efetivamente exercida (FC-2) , e não a 5/5 (cinco quintos) de FC-3.
20.	Apesar de este tribunal considerar ilegal a percepção da rubrica de quintos/décimos, cuja incorporação decorreu de funções comissionadas exercidas no período de 8/4/1998 a 4/9/2001, pode o quinto decorrente do período de fruição completado após 8/4/1998 ser transformado em parcela a ser absorvida por reajustes futuros, consoante estabelecido na decisão do STF no RE 638.115/CE, após feita a correção no valor da base de cálculo da vantagem, como exposto acima (itens 5 a 12) .
21. 	Nesse contexto, considerando a percepção da vantagem advinda da incorporação de quintos calculada em valores superiores ao devido, assim como a percepção de quintos referente a período de exercício de função comissionada completado após 8/4/1998, deve o Tribunal considerar ilegais as alterações de aposentadoria do Sr. Giovani Correia de Figueiredo e negar registro aos correspondentes atos, sem prejuízo de se determinar ao órgão de origem que emita novo ato livre das irregularidades ora apontadas.
22.	Por fim, cumpre aplicar a orientação fixada no verbete 106 da Súmula de jurisprudência do TCU 106 às parcelas indevidamente recebidas pelo interessado. 
23. 	Deve-se igualmente determinar ao órgão de origem que comunique o beneficiário sobre a deliberação do Tribunal, alertando-o de que o efeito suspensivo proveniente da interposição de eventuais recursos não o exime da devolução dos valores percebidos indevidamente após a notificação, caso esses não sejam providos. Após, devem ser remetidos ao Tribunal documentos comprobatórios de que o inativo foi cientificado da deliberação desta Corte.
	Ante o exposto, manifesto-me por que seja adotada a deliberação que ora submeto a este Colegiado.
 	
TCU, Sala das Sessões, em 29 de junho de 2021.
MARCOS BEMQUERER COSTA
Relator